最高法院民事判決　　　　　　　九十六年度台上字第二三五號
上 　訴 　人　高雄縣仁武鄉大灣自辦市地重劃區重劃會
兼法定代理人　酉○○
共　　　　同
訴 訟代理 人　林石猛律師
　　　　　　　鍾美馨律師
上 　訴 　人　癸○○
　　　　　　　辰○○
　　　　　　　午○○
　　　　　　　子○○
　　　　　　　丑○○
　　　　　　　卯　○
　　　　　　　巳○○
　　　　　　　寅○○
　　　　　　　未○○
　　　　　　　申○○
上列十二人共
同訴訟代理人　鄭曉東律師
　　　　　　　魏緒孟律師
被　上訴　人　甲○○　住台灣省高雄縣仁武鄉○○○路460號
　　　　　　　壬○○　住同上
　　　　　　　乙○○　住同上鄉大灣村大信巷19號
　　　　　　　丙○○　住同上鄉○○路496號
　　　　　　　丁○○　住高雄市○○○路82號26-3樓
　　　　　　　己○○　住同上市○○○街107號
　　　　　　　庚○○　住同上市○○○路263號
　　　　　　　辛○○　住同上市○○○路580-4號
　　　　　　　戊○○　住台灣省台中市○○路232巷49號
上列當事人間請求確認會員大會決議不存在等事件，上訴人對於
中華民國九十四年三月二十二日台灣高等法院高雄分院第二審判
決（九十三年度上字第一三０號），提起上訴，本院判決如下：
    主  文
原判決廢棄，發回台灣高等法院高雄分院。
    理  由
本件被上訴人主張：伊為上訴人高雄縣仁武鄉大灣自辦市地重劃
區重劃會（下稱大灣重劃會）之會員，大灣重劃會於民國八十九
年十一月十五日，在高雄縣政府大禮堂所舉行之第五次會員大會
，其召開未通知全體會員，出席者未達章程所訂四分之三之額數
，且議案未經表決，並無決議事實，根本不具備決議成立之要件
。該次大會所擬討論關於修正大灣重劃會章程，解任及選任理、
監事等事項之決議是否存在，及依此而選任之理、監事與大灣重
劃會間之委任關係是否存在，關係伊之權益，伊自得提起確認之
訴，除去此不安之狀態等情，求為確認大灣重劃會於八十九年十
一月十五日，在高雄縣政府大禮堂所舉行之第五次會員大會決議
不存在；及確認大灣重劃會與上訴人酉○○、癸○○、子○○、
丑○○、寅○○、辰○○、卯○、巳○○、午○○間之理事，與
上訴人未○○、申○○間之監事委任關係均不存在之判決。
上訴人則以：大灣重劃會第五次會員大會之召集程序或決議方法
縱違反法令或章程，依民法第五十六條第一項前段規定，被上訴
人亦僅得於決議後三個月內請求法院撤銷，該決議並非當然無效
。又該次大會業就所議事項為表決，其決議有效存在等語，資為
抗辯。
原審廢棄第一審所為被上訴人敗訴之判決，改判如其聲明，係以
：被上訴人就其主張之事實，業據提出大灣重劃會章程、大灣重
劃會第五次會員大會會議記錄等件為證。上訴人雖以前揭情詞置
辯。但查社團總會決議之瑕疵，與法律行為之瑕疵相近，有不成
立、無效、得撤銷等態樣。所謂決議不成立，係指自決議之成立
過程觀之，顯然違反法令，在法律上不能認為有總會召開或有決
議成立之情形而言。因必須先有符合成立要件之總會決議存在，
始有探究總會決議是否有無效或得撤銷事由之必要，故總會決議
不成立應為社團總會決議瑕疵之獨立類型。我國民法雖僅就總會
決議之無效及撤銷有所規定，惟當事人如就總會決議是否成立有
爭執，以決議不成立為理由，提起確認總會決議不成立之訴，應
非法所不許。而未達法律或章程所定最低出席數額之社團總會所
為之決議，應認為不成立。蓋法律或章程規定決議須有一定數額
之社員出席時，此一定數額以上社員之出席乃決議之成立要件，
若欠缺此要件，自決議成立之過程觀之，顯然違反法令，在法律
上不能認為有總會之召開或有決議之成立。大灣重劃會章程第七
條規定，會員大會之決議需經全體會員四分之三以上出席，出席
會員四分之三以上之同意，其規定係為保障會員大會之召開更為
慎重，且更符合絕對多數決之原理，依私法自治原則，自屬有效
。大灣重劃會會員人數共計九百三十二人，該會於八十九年十一
月十五日召開第五次會員大會時，其出席人數未達全體會員四分
之三以上，該次大會所為決議，自非合法之決議，應認該決議不
成立。上開決議既不成立，大灣重劃會自無從依該決議委任上訴
人酉○○、癸○○、子○○、丑○○、寅○○、辰○○、卯○、
巳○○、午○○等人為理事，及委任未○○、申○○等人為監事
。況大灣重劃會檢送高雄縣政府之當天會議「表決單」，僅記載
「提案一：核發第一期重劃負擔總費用證明書」、「提案二：重
劃會章程修正案」、「其他」等語，未記載原任理、監事之解任
，及新任理、監事之選任等事項，足見該次大會未就新任理、監
事之選任為表決，其所為選任理、監事之決議，亦非合法。故被
上訴人起訴請求確認大灣重劃會第五次會員大會決議不存在，及
請求確認大灣重劃會與酉○○、癸○○、子○○、丑○○、寅○
○、辰○○、卯○、巳○○、午○○間之理事，與未○○、申○
○間之監事委任關係均不存在，為有理由，均應准許等詞，為其
判斷之基礎。
按總會之召集程序或決議方法，違反法令或章程時，社員得於決
議後三個月內請求法院撤銷其決議，民法第五十六條第一項前段
定有明文。而出席之社員不足法令或章程所定之額數，為決議方
法之違反。又總會之決議方法違反法令或章程時，在社員請求法
院撤銷其決議前，該決議應仍有效存在。原審認大灣重劃會於八
十九年十一月十五日召開之第五次會員大會，在出席人數未達全
體會員四分之三以上時作成決議，違反大灣重劃會章程之規定。
果爾，自屬決議方法之違反，其社員僅得請求法院撤銷其決議。
乃原審竟謂被上訴人得逕行訴請確認該決議不存在，已有可議。
次查上訴人於事實審抗辯：開會當天，大灣重劃會工作人員癸○
○公佈理、監事提名名單，嗣主席酉○○說明表決方法，由各會
員進行表決等語，並提出影音光碟為證（見原審卷第一宗一三一
、三四六頁）。而該次會議記錄決議項下亦記載：新選任理事酉
○○、癸○○、子○○、丑○○、寅○○、辰○○、卯○等七人
，後補理事巳○○、午○○等二人，新選任監事未○○一人、後
補監事申○○一人等語（見第一審卷九九頁正反面）。原審就此
未詳加調查審認，遽認該次大會未就新任理、監事之選任為表決
，亦有疏略。上訴論旨，指摘原判決違背法令，求予廢棄，非無
理由。
據上論結，本件上訴為有理由。依民事訴訟法第四百七十七條第
一項、第四百七十八條第二項，判決如主文。
中　　華　　民　　國　九十六　年　　一　　月　三十一　日
                      最高法院民事第一庭
                          審判長法官  林　奇　福
                                法官  陳　國　禎
                                法官  陳　重　瑜
                                法官  黃　義　豐
                                法官  劉　靜　嫻
      本件正本證明與原本無異
                                      書  記  官
中　　華　　民　　國　九十六　年　　二　　月　 十四 　日
                                                      Ｋ
